---
title: Métodos de Clustering
author: 
  - Estudiantes
  - Ashley Arrieta Padilla - C00753
  - Sofía Bocker Brenes - C11102
  - Naydelin Hernández Vargas - C03795
output: 
  rmdformats::robobook:
    highlight: tango
---

```{r}
# Instalar paquetes con funciones útiles para aplicar los métodos
library(factoextra)
library(cluster)
library(dendextend)
library(dbscan)
library(ggplot2)
library(gridExtra)
```

# K-medoid

```{r}
# Referencia: https://www.statology.org/k-medoids-in-r/

# cargar data
df <- USArrests

# quitar filas con valores nulos
df <- na.omit(df)

# escalar cada variable para tener una media de 0 y una desviación estándar de 1
df <- scale(df)

# ver las primeras seis filas de la base de datos
head(df)
```

```{r}
# Dos gráficos que ayudan a decidir cuál es la cantidad óptima de clústers

# método del codo
fviz_nbclust(df, pam, method = "wss")
```

```{r}
# Calcular la estadística de brecha en función del número de clústeres
gap_stat <- clusGap(df,
                    FUN = pam,
                    K.max = 10, # máximo de clústeres a considerar
                    B = 50) # iteraciones totales con bootstrap

# representación gráfica del número de conglomerados frente a la estadística de brecha
fviz_gap_stat(gap_stat)
```

```{r}
# Semilla para poder reproducir el ejemplo
set.seed(1)

# Función que ejecuta el método k-medoids
kmed <- pam(df, k = 4)

# ver resultados
kmed
```

```{r}
# Realizar PCA en los datos escalados
pca <- prcomp(df, center = TRUE, scale. = TRUE)
pca_data <- as.data.frame(pca$x[, 1:2])  # Extract the first 2 principal components
colnames(pca_data) <- c("PC1", "PC2")

# Graficar datos originales sin clustering
ggplot(pca_data, aes(x = PC1, y = PC2)) +
  geom_point(color = "orange", size = 3, alpha = 0.7) +
  labs(title = "Datos antes del clustering", x = "x", y = "y") +
  theme_minimal()
```


```{r}
# Graficar los resultados del modelo final de k-medoides

library(factoextra)
fviz_cluster(kmed, data = df, 
             main = "Datos después del clustering")
```

```{r}
# Datos antes del clustering
p1 <- ggplot(pca_data, aes(x = PC1, y = PC2)) +
  geom_point(color = "orange", size = 3, alpha = 0.7) +
  labs(title = "Datos antes del clustering", x = "x", y = "y") +
  theme_minimal()

# Datos después del clustering
p2 <- fviz_cluster(kmed, data = df) + labs(title = "Datos después del clustering")

# Compracación lado a lado
grid.arrange(p1, p2, ncol = 2)
```

```{r}
# Agregar asignación de clúster a los datos originales
final_data <- cbind(USArrests, cluster = kmed$cluster)

# ver datos finales
head(final_data)
```

# DBSCAN

```{r}
#Referencia: https://github.com/sandipanpaul21/Clustering-in-Python/blob/master/11_DBScan_Clustering.ipynb


PuntosEnCirculo <- function(r, n = 100) {
  points <- data.frame()
  for (x in 1:n) {
    angulo <- 2 * pi / n * x
    points <- rbind(points, data.frame(
      x = cos(angulo ) * r + rnorm(1, 0, 30),
      y = sin(angulo ) * r + rnorm(1, 0, 30)
    ))
  }
  return(points)
}

#Crear circulos 
set.seed(42)

df1 <- PuntosEnCirculo(500, 1000)   
df2 <-PuntosEnCirculo(300, 700)    
df3 <- PuntosEnCirculo(100, 300)    
df <- rbind(df1, df2, df3)

#agregar ruido
set.seed(42)
ruido <- data.frame(
  x = sample(-600:600, 300, replace = TRUE),
  y = sample(-600:600, 300, replace = TRUE)
)

df <- rbind(df, ruido)

# DBCAN caso 1:
dbscan_caso1 <- dbscan(df, eps = 0.5, minPts = 5)

#
df$dbscan_labels <- dbscan_caso1$cluster


ggplot(df, aes(x = x, y = y, color = factor(dbscan_labels))) +
  geom_point(size = 2) +
  scale_color_manual(values = c("grey", "red", "green", "blue")) +
  labs(title = "DBSCAN Clustering", x = "Feature 1", y = "Feature 2") +
  theme_minimal()

# ahora probar uno mejorrado
dbscan_model_opt <- dbscan(df, eps = 30, minPts = 6)

# 
df$dbscan_opt_labels <- dbscan_model_opt$cluster

# Plotting the optimized DBSCAN results
ggplot(df, aes(x = x, y = y, color = factor(dbscan_opt_labels))) +
  geom_point(size = 2) +
  scale_color_manual(values = c("grey", "red", "green", "blue")) +
  labs(title = "Optimized DBSCAN Clustering", x = "Feature 1", y = "Feature 2") +
  theme_minimal()



```
### Observaciones

La función PuntosEnCirculo genera puntos en un patrón circular utilizando funciones seno y coseno. Estos puntos se combinan para formar tres círculos concéntricos con diferentes radios, además añadimos ruido a los datos utilizando valores aleatorios.

-    En el primer gráfico cada clúster está representado por un color diferente. Los puntos de ruido aparecen en color gris en los gráficos.Primero, aplicamos DBSCAN con los parámetros iniciales eps = 0.5 y minPts = 5.

-   En el segundo gráfico, después de observar los resultados del inicial, aplicamos DBSCAN con parámetros optimizados (`eps = 30` y `minPts = 6`) para ver cómo maneja los clústeres de manera más eficaz.



# Clustering Jerárquico

```{r}
USArrests
```

## Escalar

```{r}
data.scaled <- scale(x = USArrests,
                     center = TRUE,
                     scale = TRUE)
head(data.scaled)
```
```{r}
dist      <- dist(data.scaled,method = "euclidean")
# matriz de distancias
dist_mat  <- as.matrix(round(dist,3))
as.dist(dist_mat[1:6,1:6])
```

# Número optimo de clusters

```{r}
fviz_nbclust(data.scaled, FUN = hcut, method = "silhouette")
```

```{r}
modelo2 <- hclust(dist, method = "complete")
```

```{r}
fviz_dend(modelo2, cex = 0.8, lwd = 0.8, k = 4,
# Seleccionando manualmente los colores
          k_colors = c("red", "green3", "blue", "magenta"),
          rect = TRUE, 
          rect_border = "gray", 
          rect_fill = FALSE)
```
```{r}
# mejorando el tamaño de letra
fviz_dend(modelo2, cex = 0.5, k=4, 
          rect = TRUE,  
          k_colors = "jco",
          rect_border = "jco", 
          rect_fill = TRUE, 
          horiz = TRUE)
```


```{r}
fviz_dend(modelo2, cex = 0.5, k = 4,
                  rect = TRUE,
                  k_colors = "jco",
                  rect_border = "jco",
                  rect_fill = TRUE,
                  type = "phylogenic")
```

```{r}
fviz_dend(modelo2, cex = 0.5, k = 4,
                 rect = TRUE,
                 k_colors = "jco",
                 rect_border = "jco",
                 rect_fill = TRUE,
                 type = "circular")
```


